臺灣臺中地方法院民事判決　96年度簡上字第102號
上　訴　人　台新國際商業銀行股份有限公司
法定代理人　蔡孟
訴訟代理人　高詩敏
被上訴人　　甲○○○
上列當事人間給付簽帳卡消費款事件，上訴人於中華民國96年3
月30日本院豐原簡易庭96年度豐簡字第49號一審判決提起上訴，
本院中華民國96年6月1日言詞辯論終結，判決如下：
    主    文
原判決廢棄。
被上訴人應給付上訴人新台幣壹拾壹萬陸仟壹佰柒拾元及自民國
九十五年八月二十九日起至清償日止，按年息百分之二十計算之
利息。
第一、二審訴訟費用新台幣仟零伍拾元由被上訴人負擔。
    事    實
甲、上訴人方面：
  一、聲明：求為判決如主文所示。
  二、陳述：除與原判決記載相同者，茲引用之外，補稱：
    (一)被上訴人於本案調查過程中不僅說詞閃爍反覆，並且在明
      知究係何人冒用系爭信用卡之情形下，仍拒絕提供任何該
      第三人之相關資料，且未及時就所陳「信用卡遭刷」等
      情事訴請警察機關協助調查，被上訴人顯違反誠信原則，
      據此，上訴人依信用卡會員約定條款第19條第4項第3款之
      約定，請求被上訴人就系爭疑義帳款負清償責任。
    (二)上訴人係正常經營信用卡業務之金融機構，除受銀行法等
      相關法令之約束外，行政院金融監督管理委員會亦訂有信
      用卡業務機構管理辦法等相關規範約束上訴人等金融機構
      ，使一般信用卡持卡人得與上訴人等金融機構訂定信用卡
      使用契約時受有較高保障。上訴人遂依財政部發布之信用
      卡定型化契約範本內容與被上訴人訂定信用卡使用契約，
      並無利用經濟強勢之一方壓制被上訴人之情事。又上訴人
      與被上訴人約定於卡片遺失或被竊時應檢具資料向當地警
      察機關報案，並檢具報案文件補行通知上訴人，並配合上
      訴人調查遺失被竊等情事，係屬一般人生活經驗可得而知
      ，非被上訴人所不及知或加重其責任而有顯失公平之情形
      ，自應無民法第247條之1之適用。
  三、証據：除援用第一審所提証據外，補提信用卡業務機構管
      理辦法、信用卡定型化契約範本及新台幣（同下）6,000
      元簽帳單影本等為証。
乙、被上訴人方面：
　一、聲明：求為判決：駁回上訴。
  二、陳述：除與原判決記載相同者，茲引用之外，補稱：帳單
      上有一筆6,000元是被上訴人刷的沒錯，其餘都是信用卡
      遺失被刷的。帳單上同東西刷了好幾筆，被上訴人懷疑
      是否有人拿去換現金，被上訴人只是提醒銀行而已。
  三、對上訴人所提証據之陳述：除帳單上那筆6,000元是被上
      訴人刷卡消費外，其餘均是被刷，被上訴人不用負責。
    理    由
一、本件上訴人起訴主張：被上訴人於91年4月間與上訴人簽訂
    信用卡使用契約，請領台灣加油卡VISA金卡：
    0000-0000-0000-0000號使用，依約被上訴人即得於該信用
    卡之特約商店簽帳消費或向指定機構辦理預借現金，但應於
    繳款截止日前向上訴人清償信用卡應付帳款之全部或一部，
    剩餘未清償款項應按年息百分之二十計算利息。被上訴人於
    95 年7月17日向上訴人聲明系爭信用卡於不詳時間遺失，並
    指稱95年7月9日起至同年7月16日止之刷卡交易，金額共計
    116,170元，均非其本人所為，故拒絕清償。惟被上訴人於
    辦理信用卡掛失手續後，未依約於95年7月24日前向當地警
    察機關報案，並檢具報案証明文件補行通知上訴人。且於上
    訴人調查系爭疑義帳款之冒用情事時，說詞閃爍反覆，拒絕
    告知冒用系爭信用卡之人，被上訴人違反誠信原則，拒絕協
    助調查。故依約被上訴人應就系爭疑義帳款負全部清償責任
    。因求為命被上訴人給付116,170元及其遲延利息之判決。
    被上訴人則以：系爭信用卡都是伊自己使用，未借卡予人使
    用，最後一次刷卡是在95年7月5日共刷了6,000元，之後95
    年7月9日起至同年7月16日止之刷卡交易金額共116,170元，
    均非其所為，係被刷，故拒絕清償等語，資為抗辯。
二、查被上訴人於91年4月間與上訴人訂立信用卡使用契約，領
    有台灣加油卡卡號：0000-0000-0000-0000號VISA金卡使用
    。依約被上訴人得於各信用卡特約商店使用信用卡簽帳消費
    ，但應於繳款截止日前向上訴人清償信用卡應付帳款之全部
    或一部，未清償之餘款，則按年息百分之二十計算利息。被
    上訴人於95年7月17日向上訴人聲明系爭信用卡於不詳時間
    遺失，並指稱95年7月9日起至同年7月16日止之刷卡交易，
    金額共計116,170元，均非其消費，係被刷。經查系爭信
    用卡帳單，除95年7月9日福懋興業（股）公司文心路加油站
    消費500元免簽名外，餘95年7月9日香吉兒男女美容店簽帳
    消費420元、5,250元，蜜雪兒鞋坊簽帳消費20,000元，95
    年7月10日蜜雪兒鞋坊簽帳消費10,000元、30,000元，95年7
    月16日又於蜜雪兒鞋坊簽帳消費20,000元、30,000元，上開
    帳單上之簽名雖與被上訴人之簽名方式有點相似，但經本院
    勘驗比對，帳單上簽名筆勢特徵與被上訴人之簽名方式迥然
    不同。被上訴人稱系爭帳單非其刷卡消費，應可採信。上訴
    人對該帳單非被上訴人簽名刷卡消費，亦不爭執。但查蜜雪
    兒鞋坊買鞋竟消費上萬：95年7月9日刷一筆20,000元；95年
    7月10日刷兩筆10,000元、30,000元；95年7月16日刷兩筆
    20,000元、30,000元，一天買鞋居然消費四、五萬元，而且
    還刷整數，難免滋生疑竇，被上訴人稱是否刷卡換現金，似
    有可能。
    依信用卡會員約定條款第19條第2項約定，「下列內容適用
    於除白金卡、美國運通金卡以外其他金、普卡：持卡人之信
    用卡如有遺失、被竊、被搶、詐取或其他遭持卡人以外之第
    三人占有之情形，應立即（即前述事由發生日起之二十四小
    時內）以電話或其他方式通知貴行辦理掛失停用手續，並繳
    交掛失手續費每卡壹仟元，且持卡人應於受理掛失手續日起
    七日內向當地警察機關報案並檢具報案証明文件補行通知貴
    行。」倘被上訴人依前揭約定，於95年7月24日前向當地警
    察機關報案並檢具報案証明文件補行通知上訴人，則依同條
    第三項約定，被上訴人被冒用之自負額以仟元為上限。但
    查被上訴人遲至95年8月17日始向警察機關報案，已逾上開
    七日期限，自無法享有被冒用之自負額仟元之上限。
    為查明系爭疑義帳款真相，上訴人派員於95年8月5日電話訪
    問被上訴人甲○○○，被上訴人坦承：「是跟她做生意的朋
    友拿去刷的，伊有打電話那位朋友，她朋友說沒刷那麼多錢
    ，但伊朋友的朋友跟人家刷那麼多錢，是刷現金，不是買
    東西，真正刷的錢大概只有一半，為什麼變那麼多錢。」上
    訴人要被上訴人提供其朋友姓名、電話，被拒絕，被上訴
    人明顯拒絕協助上訴人調查。訪談中，被上訴人中言詞閃爍
    反覆，吞吞吐吐，欲言又止，似有隱情，被上訴人未能據實
    以告，配合上訴人查明系爭疑義帳款真相，有背誠信原則。
    被上訴人曾主動打電話給蜜雪兒鞋坊確認刷款項之事。於
    本院審理時，被上訴人陳稱：「怕自己人拿去刷，所以，遲
    遲未報案」。所以，系爭信用卡不只被上訴人刷，亦曾拿給
    家人、朋友刷，堪以認定。是上訴人對系爭疑義帳款之調查
    ，已盡善良管理人之注意義務，惟被上訴人除違反提出報案
    証明文件予上訴人之義務外，尚違反誠信原則，拒絕協助調
    查，依約被上訴人應就系爭疑義帳款負全部清償責任。民法
    第247條之1規定，「依照當事人一方預定用於同類契約之條
    款而訂定之契約，為左列各款之約定，按其情形顯失公平者
    ，該部分約定無效：一、免除或減輕預定契約條款之當事人
    之責任者。二、加重他方當事人之責任者。三、使他方當事
    人拋棄權利或限制其行使權利者。四、其他於他方當事人有
    重大不利益者。」是定型化契約中之條款違反誠信原則，對
    消費者顯失公平者，無效。而定型化契約條款是否違反誠信
    原則，對消費者顯失公平，應斟酌契約之性質、締約目的、
    全部條款內容、交易習慣及其他情事判斷之。基此，顯見定
    型化契約條款倘具備「違反誠信原則」及「對消費者顯失公
    平」二要件，即屬無效。經查本件上訴人台新國際商業銀行
    股份有限公司係經營信用卡業務之金融機構，除受銀行法等
    相關法令之約束外，行政院金融監督管理委員會亦定有信用
    卡業務機構管理辦法等相關規範約束上訴人等金融機構，使
    一般信用卡持卡人得與上訴人等金融機構訂定信用卡使用契
    約時受有較高保障，依該管理辦法第36條規定，「發卡機構
    訂定信用卡定型化契約條款之內容時，其對消費者權益之保
    障，不得低於財政部發布信用卡定型化契約範本之內容。」
    財政部發布之信用卡定型化契約範本第六條第二項約定，「
    信用卡持卡人在信用卡有效期限，不得將信用卡讓與、轉借
    、提供擔保或以其他方式將信用卡之占有轉讓予第三人或交
    其使用。」同條第四項約定，「持卡人不得與第三人或特約
    商店偽造虛構不實交易行為或共謀詐欺，以信用卡簽帳方式
    或其他方式折換金錢或取得利益。」同條第五項約定，「持
    卡人違反第二項至第四項約定致生之應付帳款者，亦應對之
    負清償責任。」第十七條約定，「持卡人之信用卡如有遺失
    、被竊、被搶、詐取或其他遭持卡人以外之第三人占有之情
    形，應儘速以電話或其他方式通知貴行指定機構辦理掛失停
    用手續。惟如貴行認有必要時，應於受理掛失手續日起十日
    內通知持卡人，要求於受通知日起三日內向當地警察機關報
    案或以書面補行通知貴行。」「持卡人於辦理信用卡掛失手
    續後，未提出貴行所請求之文件，拒絕協助調查或有其他違
    反誠信原則之行為者，則不適用自負額新台幣仟元上限之
    約定。」經核兩造所訂信用卡使用契約（即會員約定條款）
    並無違背行政院金管會之管理辦法，亦無逾越財政部發布之
    信用卡定型化契約範本之內容，僅約定被上訴人於系爭信用
    卡辦理掛失停用手續後七日內須向當地警察機關報案並檢具
    報案証明文件補行通知上訴人，即可適用自負額新台幣仟
    元上限之約定，此係有利於被上訴人之約定，並未加重被上
    訴人之責任。且被上訴人之遺失系爭信用卡，拖延向警察機
    關報案時間，將模糊事實真相，未能據實告知被冒用情形，
    將助長刷歪風盛行，擾亂金融秩序，是兩造約定，被上訴
    人於辦理信用卡掛失手續後，拖延向警察機關報案，未提出
    報案証明文件予上訴人，拒絕協助調查或有其他違反誠信原
    則之行為，依會員約定條款第19條第4項第3款約定，被上訴
    人即應承擔辦理掛失手續前被冒用款項，而不適用仟元自
    負額之約定。該條款之約定，難認有何顯失公平之情形，應
    屬有效。
    被上訴人開服飾店承認其店亦使用信用卡，兩造訂立信用卡
    使用契約時，對會員約定條款，被上訴人坦承知悉其內容，
    當其系爭信用卡遺失時，自當配合調查，釐清真相，使刷卡
    者承擔該帳款債務，以穩定金融秩序，維護交易公平。但查
    被上訴人於95年7月17日向上訴人通知系爭信用卡遺失，被
    刷後，並未於約定七日內向當地警察機關報案並檢具報案
    証明文件補行通知上訴人。於上訴人調查系爭疑義帳款時，
    不據實告知其使用系爭信用卡朋友姓名、電話，未能配合調
    查，有背誠信原則，依約應負清償系爭帳款責任。
三、綜上所述，上訴人依約請求被上訴人清償系爭疑義帳款
    116,170元及其遲延利息，為有理由，應予准許。原審為上
    訴人敗訴之判決，尚有未洽。上訴意旨指摘原判決不當，求
    予廢棄改判，為有理由。爰由本院予以廢棄改判如主文第二
    項所示。
四、據上論結，本件上訴為有理由，依民事訴訟法第436條之1第
    3項、第450條、第78條判決如主文。
中　　華　　民　　國　　96　　年　　6　　月　　15　　日
                  民事第三庭    審判長法  官　許秀芬
                                      法  官  林源森
                                      法  官  周靜秀
正本係照原本作成。
不得上訴。
中　　華　　民　　國　　96　　年　　6　　月　　20　　日
                                      書記官
